【裁判字號】    99,交聲,1157
【裁判日期】    991029
【裁判案由】    違反道路交通管理處罰條例聲明異議
【裁判全文】
臺灣臺北地方法院交通事件裁定        99年度交聲字第1157號
異  議  人
即受處分人  甲○○
上列異議人即受處分人因違反道路交通管理處罰條例案件，對於
交通部公路總局臺北區監理所99年7月5日所為之處分（原處分案
號：北監自裁字第裁40-Z6A011404號），聲明異議，本院裁定如
下：
    主  文
原處分撤銷。
甲○○汽車駕駛人，駕駛汽車經測試檢定酒精濃度超過規定標準
，處吊扣小型車普通駕駛執照壹年，並接受道路交通安全講習。
    理  由
一、按汽車駕駛人飲用酒類或其他類似物後其吐氣所含酒精濃度
    超過每公升○‧二五毫克或血液中酒精濃度超過百分之○‧
    ○五以上者，不得駕車，道路交通安全規則第一百十四條第
    二款定有明文。又汽車駕駛人，駕駛汽車經測試檢定有酒精
    濃度超過規定標準者，處新臺幣（下同）一萬五千元以上六
    萬元以下罰鍰，並當場移置保管該汽車及吊扣其駕駛執照一
    年，另應接受道路交通安全講習，道路交通管理處罰條例第
    三十五條第一項第一款、第二十四條第一項第二款亦分別定
    有明文。
二、本件異議人即受處分人甲○○於民國九十九年六月二十一日
    下午二時三十分許，駕駛車號五九一九—ＫＨ號自用小客貨
    車，行經國道三號公路北上三十三點一公里處時，發生追撞
    前車之交通事故，經內政部警政署國道公路警察局樹林分隊
    警員當場實施吐氣酒精濃度檢測，發現其吐氣所含酒精濃度
    高達每公升○．四七毫克，超過規定標準，乃以異議人有違
    反前揭道路交通管理處罰條例第三十五條第一項第一款規定
    之行為製單舉發。嗣原處分機關交通部公路總局臺北區監理
    所調查後，仍認異議人有前開違規行為，原處分機關乃於九
    十九年七月五日依道路交通管理處罰條例第三十五條第一項
    第一款等規定，裁處異議人罰鍰三萬四千五百元，並吊扣駕
    駛執照十二個月及應參加道路交通安全講習。
三、異議意旨略以：異議人違規當時所駕駛之車輛為自用小客貨
    車，而非大型普通聯結車，如吊扣異議人現持有之大型普通
    聯結車駕照，異議人頓時全家生計發生困難，請求僅吊扣當
    時違規駕駛之車輛駕照，不再吊扣所持有之各級車類駕照云
    云。
四、查異議人並不否認有於前揭時、地飲用酒類後駕駛上開自用
    小客貨車為警進行吐氣酒精濃度檢測，發現其吐氣所含酒精
    濃度高達每公升○．四七毫克之事實，且有舉發違反道路交
    通管理事件通知單附卷可稽，是異議人於飲用酒類後吐氣所
    含酒精濃度超過每公升○‧二五毫克以上仍駕車之違規行為
    ，固堪認定，惟查：
  (一)按九十四年二月五日公布、九十五年二月五日施行之行政罰
    法第二十六條規定：「一行為同時觸犯刑事法律及違反行政
    法上義務規定者，依刑事法律處罰之。但其行為應處以其他
    種類行政罰或得沒入之物而未經法院宣告沒收者，亦得裁處
    之。前項行為如經不起訴處分或為無罪、免訴、不受理、不
    付審理之裁判確定者，得依違反行政法上義務規定裁處之」
    ，即所謂一事不二罰原則，探究其立法目的，無非以一行為
    同時觸犯刑事法律及違反行政法上義務規定時，由於刑罰與
    行政罰同屬不法行為之制裁，而刑罰之懲罰作用較強，依刑
    事法律處罰即足資警惕，實無一事二罰再處行政罰之必要，
    但罰鍰以外之沒入或其他種類行政罰，因兼具維護公共秩序
    之作用，為達行政目的，行政機關仍得併予裁處。故汽車駕
    駛人酒後駕車時，如同時觸犯刑法第一百八十五條之三之公
    共危險罪者，道路交通主管機關除依上開行政罰法第二十六
    條第一項但書規定，處以其他種類行政罰外，關於行政罰鍰
    部分，即應依行政罰法第二十六條、道路交通管理處罰條例
    第十條等規定移送地方法院檢察署處理，其後非有行政罰法
    第二十六條第二項所定不起訴等事由，不得裁處行為人罰鍰
    （臺灣高等法院暨所屬法院九十六年法律座談會刑事類提案
    第三十六號決議審查意見及研究結果參照），此觀道路交通
    管理處罰條例第三十五條第八項：「前項汽車駕駛人，經裁
    判確定處以罰金低於本條例第九十二條第三項所訂最低罰鍰
    基準規定者，應依本條例裁決繳納不足最低罰鍰之部分」規
    定亦明。至監理機關裁處罰鍰以外之沒入或其他種類行政罰
    部分，因兼具維護公共秩序之作用，為達行政目的，監理機
    關仍得併予裁處。
  (二)本件異議人前因同一酒後駕車事實而犯刑法第一百八十五條
    之三公共危險罪部分，業經臺灣板橋地方法院檢察署檢察官
    以九十九年度偵字第一八六二五號聲請簡易判決處刑，嗣由
    臺灣板橋地方法院於九十九年八月十日以九十九年度交簡字
    第四０五四號判處罰金新臺幣五萬五千元，並已確定在案，
    此有臺灣高等法院被告前案紀錄表、臺灣板橋地方法院刑事
    簡易判決及臺灣板橋地方法院檢察署檢察官聲請簡易判決處
    刑書在卷可稽。是異議人酒後駕車行為，同時觸犯刑事法律
    及違反行政法上義務規定，揆諸前開說明，基於一事不二罰
    原則，關於行政罰鍰部分，依刑事確定判決處以罰金即可，
    自無再依道路交通管理處罰條例裁罰之必要，原處分機關未
    審酌及此，逕依道路交通管理處罰條例第三十五條第一項第
    一款規定，裁處異議人罰鍰三萬四千五百元部分，難認合法
    。
  (三)再按道路交通管理處罰條例第六十八條已於九十四年十二月
    十四日修正，查其修正過程與修正條文，立法委員認為原條
    文「汽車駕駛人，因違反本條例及道路交通安全規則之規定
    ，受吊扣或吊銷駕駛執照處分時，受吊扣或吊銷其持有各級
    車類之駕駛執照」將違法或違規駕駛人所持有各級車類之駕
    駛執照一併吊扣或吊銷，失之過酷，對於人民工作與生活影
    響過鉅，有違比例原則，經與交通部協商後，乃將其中「受
    吊扣處分者，吊扣其持有各級車類之駕駛執照」部分之規定
    刪除。是駕駛人違反道路交通管理處罰條例第三十五條第一
    項第一款之規定而受吊扣駕駛執照處分時，依修正後同法第
    六十八條規定並參照其修正意旨，應僅得吊扣違規或違法當
    時駕駛車類之駕駛執照。況酒醉駕車行為均製造法所不容許
    之風險，以風險製造之立場觀之，並不因駕駛車輛種類之不
    同，而有所差別。但從風險實現之觀點而言，酒醉駕駛車類
    之不同，其對於交通安全衍生之實害結果也有所差異，如駕
    駛人駕駛低一級之車類違反本條例之規定時，不論其所造成
    之實害結果，而一律吊扣駕駛人所持有之各類駕照，亦有違
    反相同事件相同處理，不同事件不同處理之平等原則。至於
    道路交通主管機關對於汽車駕駛執照之管理，因採取一照原
    則，未發給駕駛人較低等級之駕駛執照，惟主管機關仍可利
    用電腦資料處理或在大貨車駕照註記或其他方式，吊扣駕駛
    人小型車之駕駛執照，執行層面應可妥適克服，尚難逕謂無
    法執行（臺灣高等法院暨所屬法院九十七年法律座談會刑事
    類提案第四十號研討結果、九十八年法律座談會刑事類提案
    第二十號、第二十三號研討結果參照）。
  (四)本件異議人領有聯結車普通駕駛執照，其駕駛自用小客貨車
    違反交通法令，依法所受之處分應為限制其駕駛小型車之權
    利，而非限制其駕駛大型車之權利，揆諸前揭說明，自應吊
    扣其小型車普通駕駛執照，原處分機關未審酌及此，逕行吊
    扣異議人持有各級車類之駕駛執照十二個月，亦有未洽。
  (五)至原處分機關裁處異議人參加道路交通安全講習等其他種類
    行政罰部分，因兼具維護公共秩序之作用，為達行政目的，
    原處分機關併予裁處，於法尚無不合。
五、又聲明異議，屬一種司法救濟途徑，由法院審查受處分人所
    涉之違規事實是否成立，及原處分所適用之法條是否正確、
    裁罰是否適當，因法院負有司法審查之作用，對原處分失當
    時，應自為處分，以本案而言，就罰鍰、吊照及安全講習等
    處罰效果，宜為一併重新諭知（臺灣高等法院暨所屬法院九
    十八年法律座談會刑事類提案第二十三號研討結果參照）。
    本件原處分機關依道路交通管理處罰條例第三十五條第一項
    第一款、第二十四條第一項第二款規定，裁處異議人罰鍰三
    萬四千五百元、吊扣駕駛執照十二個月及參加道路交通安全
    講習，尚有未洽，自應由本院將原處分撤銷，裁處異議人吊
    扣小型車普通駕駛執照一年，並參加道路交通安全講習，以
    資適法。
據上論斷，應依道路交通案件處理辦法第二十條前段，裁定如主
文。
中    華    民    國    99    年    10    月    29    日
                  交通法庭法  官  陳芃宇
以上正本證明與原本無異。
如不服本裁定，應於裁定送達後5日內向本院提出抗告狀。
                          書記官  徐鶯尹
中    華    民    國    99    年    11    月    2     日

司法院資訊處製作；財團法人民間司法改革基金會備份。
